【裁判字號】    99,易,515
【裁判日期】    990819
【裁判案由】    妨害自由等
【裁判全文】
臺灣苗栗地方法院刑事判決               99年度易字第515號
公  訴  人  臺灣苗栗地方法院檢察署檢察官
被      告  丙○○
選任辯護人  李建德律師
            戊○○
            丁○○
            乙○○
            己○○
上列被告等因妨害自由等案件，經檢察官提起公訴（98年度偵字
第5270號），本院判決如下：
    主  文
丙○○共同犯強制罪，處有期徒刑陸月，如易科罰金，以新臺幣
壹仟元折算壹日。又共同犯恐嚇危害安全罪，處有期徒刑伍月，
如易科罰金，以新臺幣壹仟元折算壹日。應執行有期徒刑拾月，
如易科罰金，以新臺幣壹仟元折算壹日。
戊○○共同犯恐嚇危害安全罪，處有期徒刑伍月，如易科罰金，
以新臺幣壹仟元折算壹日。
丁○○共同犯強制罪，處有期徒刑伍月，如易科罰金，以新臺幣
壹仟元折算壹日。
乙○○、己○○均無罪。
戊○○被訴犯強制罪部分，無罪。
    事  實
一、緣丙○○為處理其與甲○○間之債務糾紛，先通知辛○○，
    再由辛○○撥打電話轉知甲○○到達丙○○址位於苗栗縣頭
    屋鄉獅潭村9 鄰獅潭112 －2 號之住處後，丙○○、丁○○
    遂基於妨害自由之犯意聯絡，於民國98年6 月14日15時許，
    由丙○○及丁○○先後手持鋁棒以商談竹南建案合作遭拒及
    甲○○欠債為由，共同以阻擋甲○○、辛○○離開上址之方
    式，妨害甲○○、辛○○（辛○○部分，起訴書漏載）行使
    其欲自由離去之權利。又丙○○、戊○○為順利取得債務證
    明，復基於恐嚇之犯意聯絡，由丙○○以言詞恐嚇甲○○：
    「你如果不簽名，你們兩人是走不出去的，就會死在這裡。
    」、「你們以後做的工地我會去灑狗血、潑油漆，讓你們不
    能再做下去。」等語，戊○○則以言詞恐嚇甲○○：「若外
    面叫小弟去收錢的話，沒有1000萬元，也要800 萬元。」等
    語，致甲○○心生畏懼，而強迫甲○○簽發票面金額為新臺
    幣（下同）48萬元之本票1 張（以下簡稱系爭本票），及簽
    署記載積欠300 萬元債務之切結書1 張（切結書內容係由乙○○代筆，該切結書以下簡稱系爭切結書），並交予丙○○
    後，始得與辛○○安全離開現場。
二、案經甲○○訴由苗栗縣警察局苗栗分局報告臺灣苗栗地方法
    院檢察署檢察官偵查起訴。
    理  由
壹、證據能力之判斷：
一、偵訊筆錄部分：（刑事訴訟法第159 條之1 第2 項）
    按92年2 月6 日修正公布之刑事訴訟法第159 條之1 第2 項
    規定：「被告以外之人於偵查中向檢察官所為之陳述，除顯
    有不可信之情況者外，得為證據。」依其文義之形式解釋，
    似為被告以外之人於偵查中向檢察官所為之陳述，非顯不可
    信者，得為證據；然92年2 月6 日修正公布之刑事訴訟法，
    為保障被告之反對詰問權，已採納英美之傳聞法則，而被告
    以外之人於偵查中向檢察官所為之陳述，其本質屬傳聞證據
    ，依傳聞法則，原無證據能力，係因立法者以刑事訴訟法規
    定檢察官代表國家偵查犯罪、實施公訴，依法有訊問被告、
    證人、鑑定人之權，且實務運作時，偵查中檢察官向被告以
    外之人所取得之陳述，原則上均能遵守法律規定，不致違法
    取供，其可信性極高，為兼顧理論與實務為由，而例外設定
    其具備非顯不可信之要件時，得為證據。故此法條對被告以
    外之人於偵查中向檢察官所為之陳述所設非顯不可信之要件
    ，應解為屬於證據能力之規定，而非陳述內容證明力之問題
    ，至於被告以外之人於偵查中向檢察官所為陳述是否具備非
    顯不可信之要件而具有證據能力，「法院應就該被告以外之
    人於審判中及在檢察官面前所為陳述之外部附隨之環境或條
    件，比較判斷之！」（最高法院94年度台上字第1776號判決
    意旨參照）。是本件證人即告訴人甲○○、證人辛○○於偵
    訊中所為證述，均屬經具結而為陳述，而共同被告等人於偵
    訊中所為之陳述，就形式上觀之，並無前述顯有不可信之情
    況，且上揭供述證據業均經本院賦予被告等陳述意見之機會
    （見本院卷99年8 月5 日審判筆錄第52～56頁），而被告等
    均就該等證據之證據能力表示無意見或僅爭論證人證詞之證
    明力；又經本院比較檢驗公訴檢察官詢問證人時並無誘導或
    施壓等詢問之外部客觀環境，並就其陳述時點乃於發覺被告
    等犯罪時即予訊問，其知覺事實之經過當無錯誤之危險，亦
    無其他干擾因素不當介入等附隨條件判斷，是本件證人等及
    共同被告等於偵查中之證言具有證據能力，得為本案判斷基
    礎。
二、被告同意部分：（刑事訴訟法第159 條之5 ）
    按被告以外之人（包括證人、鑑定人、告訴人、被害人及共
    同被告等）於審判外之陳述雖不符刑事訴訟法第159 條之1
    至之4 等4 條之規定，而經當事人於審判程序同意作為證據
    ，法院審酌該言詞陳述或書面陳述作成時之情況，認為適當
    者，亦得為證據；當事人、代理人或辯護人於法院調查證據
    時，知有刑事訴訟法第159 條第1 項不得為證據之情形，而
    未於言詞辯論終結前聲明異議者，視為有前項之同意，同法
    第159 條之5 定有明文。立法意旨在於傳聞證據未經當事人
    之反對詰問予以核實，原則上先予排除。惟若當事人已放棄
    反對詰問權，於審判程序中表明同意該等傳聞證據可作為證
    據；或於言詞辯論終結前未聲明異議，基於尊重當事人對傳
    聞證據之處分權，及證據資料愈豐富，愈有助於真實發見之
    理念，且強化言詞辯論主義，使訴訟程序得以順暢進行，是
    證人辛○○、證人即告訴人甲○○於警詢中之陳述及本判決
    以下所引用之卷內證據，既經被告及辯護人未表示異議視為
    同意（見本院卷99年8 月5 日審判筆錄第52～56頁），並經
    本院依據證據作成時之情況觀察，認無不適當之情形，依據
    上開法律之規定，本院自得將之採為認定犯罪事實之證據，
    合先敘明。
貳、有罪部分：
甲、認定犯罪事實所憑之證據及理由：
一、供述證據：
  (一)證人即告訴人甲○○於警詢、偵查、審理中之指述：證明被
    告丙○○、戊○○、丁○○如犯罪事實所載之犯行。（見98
    年偵字第5270號卷第38～42頁、第83～88頁）
  (二)證人辛○○於警詢、偵查、審理中之證述：證明被告丙○○
    、戊○○、丁○○如犯罪事實所載之犯行。（見98年偵字第
    5270號卷第43～47頁、第83～88頁、第114 ～116 頁）
二、非供述證據
  (一)告訴人甲○○簽發之票面金額48萬元本票影本1 張（即系爭
    本票）：證明告訴人於案發時確有簽發系爭本票，並交予丙○○收執之事實。（見98年偵字第5270號卷第68頁）
  (二)甲○○簽署記載積欠丙○○300 萬元債務之切結書影本1 張
    （即系爭切結書）：證明告訴人於案發時確有簽署系爭切結
    書，並交予丙○○收執之事實。（見98年偵字第5270號卷第
    66～67頁）
三、被告等之辯解：
  (一)被告丙○○所為辯解：
  1.訊據被告丙○○矢口否認有何共同妨害自由及恐嚇危害安全
    之犯行，而辯稱：伊係堂堂生意人，都以和平的手段在談生
    意，告訴人甲○○講的與事實全部不符，如果要恐嚇告訴人
    ，何苦簽立對伊沒有利益之切結書，因告訴人沒有錢，伊才
    讓他慢慢還，大家都和和氣氣的，伊不會用恐嚇方式，起訴
    條件是子虛烏有。當天伊係與己○○在鳴鳳古道茶園買茶花
    ，丁○○是來幫己○○搬茶花，是辛○○主動來找伊談竹南
    合作案，後來才請辛○○請甲○○過來談之前公司的帳款問
    題，伊沒有講「你們如果不簽名，你們二人是走不出去的，
    就會死在這裡」這些話，本票及切結書是告訴人自己提的，
    伊沒有以言詞對告訴人甲○○說：「你如果不簽名，你們兩
    人是走不出去的，就會死在這裡」、「你們以後做的工地我
    會去灑狗血、潑油漆，讓你們不能再做下去」等語，云云。
  2.被告戊○○所為辯解：因伊要當見證人，係在看完告訴人簽
    完本票後，才對告訴人稱說「若外面叫小弟去收錢的話，沒
    有1000萬元，也要800 萬元」等語，伊意思是丙○○已經對
    告訴人很好了，告訴人簽的借據、合約內容伊都有看到，而
    且照伊計算，如果這叫外面的人去收沒有1000萬也有800 萬
    ，伊沒有對告訴人做任何不當的行為，沒有犯罪云云。
  3.被告丁○○所為辯解：伊僅進去一次，打個招呼就走了，沒
    有犯罪，根本沒看到告訴人簽本票等云云。
四、對於被告辯解本院之判斷：
  (一)首查，被告丙○○、戊○○、丁○○等人於98年6 月14日15
    時0 分許，均在丙○○址位於苗栗縣頭屋鄉獅潭村9 鄰獅潭
    112 －2 號住處，當天辛○○撥打電話轉知甲○○到達被告
    丙○○家後，甲○○確實簽發系爭本票1 張及系爭切結書1
    張，並交予被告丙○○收執，及被告丙○○係透過證人辛○○撥打電話予告訴人甲○○，雙方於告訴人甲○○到達被告
    丙○○住處後，係討論雙方債務糾紛事宜等情，均為被告丙○○、戊○○、丁○○所不爭執（見本院卷99年7 月1 日審
    判筆錄第6 頁所載之不爭執事項），並有系爭本票及系爭切
    結書之影本在卷可稽（見98年偵字第5270號卷第66～68頁）
    ，是此部分事實洵堪認定，合先敘明。
  (二)次查，被告丙○○、丁○○先後手持鋁棒，共同以商談竹南
    建案合作遭拒及甲○○欠債為由，阻擋告訴人甲○○及證人
    辛○○離開被告丙○○之住處，並使告訴人因其等脅迫之行
    為，而簽署系爭本票及系爭切結書之事實，有證人於本院審
    理時證稱：係被告丙○○要伊打電話叫甲○○過來，一開始
    係談竹南建案，後來則是被告丙○○要甲○○處理債務問題
    ，被告丙○○有拿鋁棒出來，後來鋁棒交給被告丁○○等語
    在卷（見本院卷99年8 月5 日審判筆錄第5 ～28頁），並有
    告訴人甲○○以證人身分具結後指述稱：一開始有講竹南合
    作案，後來被告丙○○翻臉要談債務，並拿鋁棒對伊稱沒有
    把帳弄清楚，是不可能讓伊離開的等語，及後來由被告丁○○拿鋁棒站在門口阻擋伊離開，致伊因心生畏懼簽立系爭本
    票及系爭切結書，且認為如果伊有何動作，則伊會有生命危
    險，故伊不敢離開等語在卷可稽（見本院卷99年8 月5 日審
    判筆錄第28～43頁），經核證人等於隔離詰問之情況下對犯
    罪事實所為之證述大致相符，且證人辛○○與被告等並無宿
    怨，則其於具結後負擔偽證罪之情形下所為之證述，既同時
    與告訴人甲○○以證人身分所為之證述相符，則上揭證人等
    對犯罪事實應堪認定為真實，被告丙○○、丁○○共同以手
    持鋁棒、擋住門口等方式，妨害告訴人甲○○離開並使其簽
    立系爭本票及系爭切結書之犯行，應堪認定，則被告丙○○
    、丁○○等上揭辯以其等未有妨害自由云云，均難採認為實
    在。
  (三)再查，被告丙○○確實有對告訴人甲○○稱「你如果不簽名
    ，你們兩人是走不出去的，就會死在這裡。」、「你們以後
    做的工地我會去灑狗血、潑油漆，讓你們不能再做下去。」
    等語，此有證人辛○○於本院審理時證述甚明（見本院卷99
    年8 月5 日審判筆錄第12～13頁），並與告訴人甲○○以證
    人身分具結後作證之證述相符（見本院卷99年8 月5 日審判
    筆錄第42頁），且本院觀察上揭證人等作證時之反應自然、
    無迴避問題之態度，及其等於隔離詰問下對事實之描述均清
    楚一致，故可認其等於負擔偽證罪之心理壓力下所為之證述
    ，應堪採信為真實，至被告丙○○否認有以上揭言詞恐嚇告
    訴人甲○○之辯詞，應僅為臨訟卸責之詞，無可憑採，被告
    丙○○以惡害告知之方式，恐嚇告訴人甲○○之犯行應堪認
    定。另證人庚○○於本院審理中雖具結後作證稱並未聽聞被
    告丙○○有以上揭言詞恐嚇告訴人甲○○（見本院卷99年8
    月5 日審判筆錄第48～49頁），然查證人庚○○於本案案發
    時，並未全程待於被告丙○○等與告訴人談話之處所（即被
    告丙○○住處內），而係不時走動或待於屋外（見本院卷99
    年8 月5 日審判筆錄第45～46頁），則證人庚○○既未全程
    參與談話內容，自無法親自見聞被告是否有上揭行為，故尚
    無法以證人未聽聞被告丙○○上揭言詞，即為被告丙○○有
    利之認定，附此敘明。
  (四)末查，被告戊○○確實有對告訴人甲○○稱「若外面叫小弟
    去收錢的話，沒有1000萬元，也要800 萬元」等語，此為被
    告戊○○所不爭執（見本院卷第99年7 月1 日審判筆錄第6
    頁），並與證人辛○○具結後之證述（見本院卷99年8 月5
    日審判筆錄第13頁）、告訴人以證人身分具結後所為證述（
    見本院卷99年8 月5 日審判筆錄第34頁）之內容均相符，則
    足認被告戊○○於案發時確實有對告訴人甲○○稱以上揭言
    詞，又揆諸一般人之智識，於聽聞上揭內容時，通常即能感
    受到對方言詞中係意指將透過暴力手段收取該筆款項之意旨
    ，且戊○○等人之言詞已使告訴人於案發當時心生畏懼，而
    憂慮自己之生命安全，此有告訴人甲○○以證人身分證述在
    卷（見本院卷99年8 月5 日審判筆錄第42頁），則被告戊○○以加害生命、身體之言詞，恐嚇告訴人甲○○致生危害於
    安全之事實，即洵堪認定，至被告戊○○上揭辯以其無恐嚇
    意思云云，僅為卸責之詞，而不足採信。
乙、論罪科刑之理由：
一、被告等成立之犯罪：
  (一)被告丙○○部分：
    核被告丙○○以手持鋁棒之方式阻擋告訴人甲○○、證人辛○○離開之行為，係分別犯刑法第304 條第1 項之強制罪，
    惟其以一行為同時妨害告訴人甲○○、證人辛○○2 人行使
    權利，為想像競合犯，應僅論以一次強制罪。另被告丙○○
    對告訴人甲○○稱「你如果不簽名，你們兩人是走不出去的
    ，就會死在這裡。」、「你們以後做的工地我會去灑狗血、
    潑油漆，讓你們不能再做下去。」等語，恐嚇危害告訴人甲○○安全之行為，係犯刑法第305 條之恐嚇危害安全罪。又
    被告丙○○與被告丁○○就強制罪部分，及與被告戊○○就
    恐嚇部分均有犯意聯絡及行為分擔，是被告丙○○就上揭所
    犯之強制罪、恐嚇危害安全罪均應以共同正犯論處。又被告
    丙○○所犯上揭2 罪間，犯意個別，行為互殊，應分論併罰
    。
  (二)被告戊○○部分：
    核被告戊○○與被告丙○○共同以言詞恐嚇告訴人部分，係
    成立刑法第305 條之恐嚇危害安全罪。又被告戊○○與被告
    丙○○就恐嚇部分之犯行有犯意聯絡及行為分擔，應以共同
    正犯論處。
  (三)被告丁○○部分：
    核被告丁○○以手持鋁棒擋住門口之方式阻擋告訴人甲○○
    、證人辛○○2 人離開之行為，係分別犯刑法第304 條第1
    項之強制罪，惟其以一行為同時妨害告訴人甲○○、證人辛○○2 人行使權利，為想像競合犯，應僅論以一次強制罪。
    又其犯上揭犯行時，與被告丙○○間有犯意聯絡及行為分擔
    ，應依共同正犯論處。
二、量刑理由之說明：
  (一)爰審酌被告丙○○前未受有期徒刑以上刑之宣告，素行尚可
    ，此有臺灣高等法院被告前案紀錄表1 份在卷可稽（見本院
    卷第4 頁），復衡酌其非旦不以正當途徑追索其債權，反以
    脅迫手段要告訴人甲○○簽立系爭本票及系爭切結書，又透
    過暴力、脅迫手段妨害告訴人甲○○、證人辛○○自由離開
    之權利，更以加害告訴人生命、身體之言詞，恐嚇告訴人甲○○，其行為嚴重造成告訴人甲○○之身心畏懼，惡性非輕
    ，並參衡其犯罪目的、手段、生活狀況、智識程度為高職畢
    業、為本件犯行主導者、犯後否認犯罪之態度、迄今未予告
    訴人甲○○和解及公訴人請求量處適當刑度等一切情狀，分
    別就其所犯之強制罪及恐嚇罪部分量處如主文第1 項所示之
    刑，並諭知易科罰金之標準，同時就其所犯數罪，依刑法第
    51條第1 項第5 款之規定，定如主文第1 項所示之應執行刑
    ，以資懲儆。
  (二)爰審酌被告戊○○前未受有期徒刑以上刑之宣告，素行尚可
    ，此有臺灣高等法院被告前案紀錄表1 份在卷可稽（見本院
    卷第5 頁），復衡酌其與告訴人甲○○間並無債務或其他關
    係，然竟於上述時、地與被告丙○○共同對告訴人甲○○為
    恐嚇犯行，行為實不足取，復斟酌其於犯後否認犯行，並考
    量其犯罪之動機、目的、手段、造成損害、智識程度為高職
    畢業、迄今尚未賠償告訴人損失及公訴人請求依法量處適當
    之刑等一切情狀，爰量處如主文第2 項所示之刑，並諭知易
    科罰金之標準，以資懲儆。
  (三)爰審酌被告丁○○前有因公共危險案，經判處有期徒刑以上
    刑之宣告之前科紀錄，素行欠佳，此有臺灣高等法院被告前
    案紀錄表1 份在卷可核（見本院卷第9 ～10頁），復衡酌其
    於上揭時、地與被告丙○○共同對告訴人甲○○、證人辛○○犯強制犯行，且其於過程中手持鋁棒不僅造成告訴人心理
    之畏懼，更嚴重妨害告訴人行使權利，其行為實應懲罰；復
    參衡其於犯後仍飾詞否認犯行之態度、犯罪動機及手段、智
    識程度為國中畢業、迄今未獲告訴人之原諒及公訴人請求量
    處適當刑度等一切情狀，量處如主文第三項所示之刑，以示
    懲儆。
參、無罪部分：
一、公訴意旨另認：
    丙○○、戊○○、乙○○、己○○、丁○○基於妨害自由之
    犯意聯絡及行為分擔，於民國98年6 月14日15時0 分許，再
    苗栗縣頭屋鄉獅潭村9 鄰獅潭112 －2 號丙○○住處，丙○○為處理其與甲○○間所謂之債務糾紛，先通知辛○○，再
    由辛○○撥打電話轉知甲○○到達上址後，即由被告丙○○
    、丁○○先後手持鋁棒以商談竹南建案合作遭拒及甲○○欠
    債為由，與戊○○、乙○○、己○○等人，以阻擋甲○○、
    辛○○離開之方式，共同攔阻甲○○及在場之辛○○離開，
    而妨礙甲○○行使其欲自由離去之權利。因認被告戊○○、
    乙○○、己○○係與被告丙○○、丁○○共同涉犯刑法第30
    4 條第1 項強制罪嫌。
二、本院判斷：
  (一)按犯罪事實應依證據認定之，無證據不得認定犯罪事實；不
    能證明被告犯罪者，應諭知無罪之判決，刑事訴訟法第 154
    條第2 項及第301 條第1 項分別定有明文。次按認定不利於
    被告之事實，須依積極證據，苟積極證據不足為不利於被告
    事實之認定時，即應為有利於被告之認定，更不必有何有利
    之證據；又事實之認定，應憑證據，如未能發現相當證據，
    或證據不足以證明，自不能以推測或擬制之方法，以為裁判
    基礎。而刑事訴訟法上所謂認定犯罪事實之積極證據，係指
    適合於被告犯罪事實認定之積極證據而言，雖不以直接證據
    為限，間接證據亦包括在內；然而無論直接或間接證據，其
    為訴訟上之證明，須於通常一般之人均不致有所懷疑，而得
    確信其為真實之程度者，始得據為有罪之認定，倘其證明尚
    未達到此一程度，而有合理之懷疑存在時，致使無從形成有
    罪之確信，根據「罪證有疑，利於被告」之證據法則，即不
    得遽為不利被告之認定（最高法院30年上字第816 號、29年
    上字第3105號、30年上字第1831號、40年台上字第86號及76
    年台上字第4986號判例意旨參照）。另刑事訴訟法第161 條
    已於91年2 月8 日修正公布，其第1 項規定：檢察官就被告
    犯罪事實，應負舉證責任，並指出證明之方法。因此，檢察
    官對於起訴之犯罪事實，應負提出證據及說服之實質舉證責
    任。倘其所提出之證據，不足為被告有罪之積極證明，或其
    指出證明之方法，無從說服法院以形成被告有罪之心證，基
    於無罪推定之原則，自應為被告無罪判決之諭知（最高法院
    92 年台上字第128號判例意旨參照）。
  (二)本件公訴人認被告戊○○、己○○、乙○○涉共同犯刑法第
    304 條第1 項之強制罪嫌，無非係以起訴書所載被告戊○○
    、己○○、乙○○與同案被告丙○○、丁○○等人共同以阻
    擋甲○○、辛○○離開被告丙○○住所之事實，有證人辛○○之證述及告訴人甲○○之指述，復有告訴人甲○○簽發之
    系爭本票、系爭切結書、證人辛○○及被告丙○○、戊○○
    、乙○○、丁○○、己○○等人所使用之電話於98年6月14
    日之通聯紀錄等證據在卷可參，而認被告戊○○、己○○、
    乙○○等人，確實與被告丙○○、丁○○以電話聯繫，共同
    於被告丙○○之住所內，基於妨害自由之犯意聯絡，共同阻
    擋證人辛○○及告訴人甲○○離開被告丙○○之住所，而認
    其等有妨害甲○○行使其欲自由離去之權利以為憑據。
  (三)訊據被告戊○○、己○○、乙○○自始堅決否認有何被訴強
    制罪犯行，而辯稱：
  1.被告戊○○辯稱：因伊要當見證人，係在看完告訴人簽完本
    票後，才對告訴人稱說「若外面叫小弟去收錢的話，沒有10
    00萬元，也要800 萬元」等語，伊意思是丙○○已經對告訴
    人很好了，告訴人簽的借據、合約內容伊都有看到，而且照
    伊計算，如果這叫外面的人去收沒有1000萬也有800 萬，伊
    沒有對告訴人做任何不當的行為，沒有犯罪云云。
  2.被告己○○辯稱：丙○○在住處內和告訴人談話之地點，伊
    只進去過2 次，當時是伊從鳴鳳山請人帶茶花回來，但因為
    茶花太大株，而伊又開過刀，沒有辦法使力所以搬不動，故
    請伊之弟弟即同案被告丁○○來幫忙搬茶花，第一次進去時
    是辛○○來的時候，伊請辛○○抽菸而已，後來是茶花已經
    固定好，故伊帶弟弟即丁○○進去該處所跟丙○○打招呼而
    已，並無證人等所指之犯罪等語。
  3.被告乙○○辯稱：伊去丙○○住處只是出自朋友立場，很單
    純去丙○○家，伊沒有任何強制罪之犯意，伊僅係代理而已
    ，沒有讓告訴人感到害怕，現場伊等都是自由進進出出，並
    無起訴所指之犯行等語。
  (四)經查：本件關鍵在於被告戊○○、己○○、乙○○究有無以
    強暴或脅迫之方式，參與阻擋告訴人甲○○、證人辛○○自
    由離去被告丙○○住處之行為。關此：
  1.本件無從認定被告戊○○、己○○、乙○○有任何以強暴或
    脅迫方式，與同案被告共同實施阻擋告訴人甲○○及證人辛○○離開被告丙○○住所之行為，而與被告丙○○、丁○○
    等人具犯意聯絡、行為分擔之共犯關係，此有下列證據可資
    參核：
  首查，告訴人甲○○於本院審理中以證人身分具結後作證略
    稱：伊到丙○○家後，乙○○第一個對伊說：「你們兩個很
    笨，這麼好的事情找你們兩個合作，你們兩個竟然不做，搞
    得梁董現在生氣了，翻臉了，真搞不懂你們兩個想什麼？」
    ，系爭切結書是乙○○和丙○○討論出來的，後來乙○○沒
    有再說什麼話，己○○當時手上沒有拿東西，但是己○○和
    丁○○均有站在門口擋住，戊○○、乙○○只有言語上跟我
    講，他們沒有實質的動作阻止我離開等語。依證人即告訴人
    甲○○之證述，其對於檢察官、辯護人及本院詢問被告戊○○、己○○、乙○○是否有以暴力、脅迫方式阻止其離開之
    詢問時，並無直指被告戊○○、乙○○、己○○3 人有何暴
    力或脅迫之情形，而僅以其主觀上認為被告戊○○、乙○○
    、己○○均為被告丙○○等人一夥成員之前提，認被告戊○○、乙○○如前揭之言詞及己○○站立於門口之行為，均有
    阻擋其離開之意思，然審酌被告戊○○上揭言詞，並無明指
    告訴人甲○○不能離開之意思，又雖其言詞之內容及當時環
    境足使在場之告訴人甲○○內心恐懼而不敢離開，惟強制罪
    之成立係以對於他人之生命、身體等，以現實之強暴脅迫手
    段加以危害要挾，使人行無義務之事或妨害人行使權利，始
    足成立（最高法院93年台上字第3309號判決參照），是以本
    案被告戊○○既無對告訴人甲○○施以任何現實上強暴脅迫
    手段，自不能以強制罪相繩，至其言詞內容以惡害告知之意
    思，亦僅能成立前揭有罪部分所述之恐嚇危害安全罪。又被
    告乙○○前揭言詞，至多僅係屬表達個人意見之說詞，客觀
    上，難認前揭言詞有何脅迫告訴人甲○○不得離開之意思，
    殊難想像被告乙○○以前揭言語，即足以妨害告訴人行使權
    利，又被告己○○綜如告訴人甲○○所言站立於門口，惟依
    告訴人甲○○之證述可知，己○○並無持任何工具，或以任
    何言語、手勢（如伸手阻擋、拉扯等）彰顯欲阻止告訴人甲○○離開之客觀情形，則難以被告己○○站立於門口之情，
    即認定其參與以暴力、脅迫妨害告訴人行使權利之犯行，綜
    上所析，則被告戊○○、乙○○、己○○上揭辯指其等無犯
    強制罪等語，即非無據。
  次查，證人辛○○於本院審理中具結後作證略稱：當時5 位
    被告均在現場，因告訴人甲○○不承認債務，丙○○即拿出
    鋁棒，後將該鋁棒交給丁○○，其他3 位即戊○○、乙○○
    、己○○只有在現場動，沒有任何動作或出聲阻止伊等離開
    的威嚇手段等語。揆諸證人辛○○與告訴人及被告等均無宿
    怨、嫌隙或親屬關係，足認證人辛○○於具結後，以承受偽
    證罪之心理壓力下所為之陳述，並無偏袒任何一方之動機、
    必要，其證言應可採信，則可認被告戊○○、乙○○、己○○確實均未以強暴或脅迫手段，阻擋證人辛○○及告訴人甲○○離去或妨害其等行使自由之權利，則被告戊○○、己○○、乙○○上揭所辯稱伊等在現場係自由進出、無阻擋證人
    等離去等語，則與證人所述相符，而堪採信為真實。
  至檢察官雖提出系爭本票、系爭切結書及被告丙○○、戊○○、乙○○、丁○○、己○○及證人辛○○所使用電話於98
    年6 月14日之通聯紀錄，然系爭本票及系爭切結書僅能證明
    告訴人確實有簽署本票、切結書並交予被告丙○○收執之事
    實，惟不能證明被告戊○○、乙○○、己○○有本案強制罪
    之犯行有何行為之分擔，又上揭人等之通聯紀錄，至多僅能
    證明被告丙○○與被告戊○○、己○○、乙○○間，被告己○○與丁○○間，於案發當日有密切聯繫之事實，惟無法直
    接證明該等通聯行為與本案有何關係，則自不得單純以此無
    從得知通話內容之通聯紀錄，即對被告戊○○、乙○○、己○○為不利之認定。
  2.綜上分析，既無從認定被告戊○○、己○○、乙○○有以脅
    迫或暴力方式，參與本案強制罪犯行，則其等上揭辯稱無強
    制犯行、僅係因搬運茶花或因朋友關係單純至被告丙○○住
    所、無妨害告訴人自由之犯意等語，尚非全然無據。
三、綜上所述，本件被告戊○○、乙○○、己○○前開辯稱非無
    理由，是本件公訴人所提出之證據，尚不足使本院無合理懷
    疑而認定被告戊○○、乙○○、己○○涉有刑法第304 條第
    1 項所定強制罪之犯行，此外，復查無足夠之積極證據可資
    證明被告等確有公訴意旨所指犯行，而無法說服本院形成被
    告等有罪之心證，揆諸前揭法條及判例、判決意旨，自屬不
    能證明被告等犯罪，而應為被告等無罪之諭知。
肆、適用之法律：
一、刑事訴訟法第284 條之1 、第299 條第1 項前段、第301 條
    第1 項。
二、刑法第28條、第304 條第1 項、第305 條第1 項、第55條、
    第41條第1 項、第51條第5 款。
三、刑法施行法第1 條之1 。
本案經檢察官洪清秀到庭執行職務。
中    華    民    國    99    年    8     月    19    日
                  刑事第二庭審判長  法  官  林靜雯
以上正本證明與原本無異。
如不服本判決應於收受判決後10日內向本院提出上訴書狀，並應
應敘述具體理由。其未敘述上訴理由者，應於上訴期間屆滿後20
日內向本院補提理由書( 均須按他造當事人之人數附繕本) 「切
勿逕送上級法院」。告訴人或被害人如對本判決不服者，應具備
理由請求檢察官上訴，其上訴期間之計算係以檢察官收受判決正
本之日期為準。
                                    書記官  劉千瑄
中    華    民    國    99    年    8     月    19    日
附錄本判決論罪科刑法條：
中華民國刑法第304 條：
以強暴、脅迫使人行無義務之事或妨害人行使權利者，處3 年以
下有期徒刑、拘役或300 元以下罰金。
中華民國刑法第305 條：
以加害生命、身體、自由、名譽、財產之事，恐嚇他人致生危害
於安全者，處2 年以下有期徒刑、拘役或300 元以下罰金。

司法院資訊處製作；財團法人民間司法改革基金會備份。
